【裁判字號】    94,簡,7596
【裁判日期】    950108
【裁判案由】    詐欺等
【裁判全文】
臺灣高雄地方法院簡易判決              94年度簡字第7596號
聲  請  人  台灣高雄地方法院檢察署檢察官
被      告  乙○○
被      告  甲○○
上列被告因違反動產擔保交易法案件，經檢察官聲請簡易判決處
刑（94年偵字第27712、24594號），本院判決如下：
    主  文
乙○○、甲○○共同動產擔保交易之債務人，意圖不法利益，將
標的物出質，致生損害於債權人，均處拘役伍拾日，如易科罰金
，均以參佰元折算壹日。
    事  實
一、乙○○為購買車子供其子甲○○使用，於民國94年5月31日
    ，以自己名義向七和實業股份有限公司（下稱七和公司）以
    分期付款方式購買車牌號碼2975─EJ號自小客車，約定總價
    款為新台幣（下同）463,920元，分60期給付，每月1期，每
    期給付6732元，復約明車輛停放於高雄縣杉林鄉○○村○○
    路384巷85之1號，且將因此所生請求權讓與給裕融企業股份
    有限公司（下稱裕融公司）並將該車依動產擔保交易法之規
    定設定動產抵押，乙○○並填具債權讓與暨動產抵押契約書
    、動產擔保交易動產抵押設定登記申請書，而為動產擔保交
    易之債務人，依契約約定，乙○○不得任意將標的物遷移、
    出賣、出質、移轉、抵押或為其他處分。詎乙○○（起訴書
    誤載徐永秋）於取得該車後卻將車子交付其子甲○○使用，
    其2人皆明知該車已改定動產抵押擔保契約，竟共同基於意
    圖不法利益之犯意聯絡，交由甲○○於不詳時間，以8萬元
    典當與不知情之何豐勝（為當鋪業者），且自第3期起即未
    再繳納分期價款，足生損害於債權人裕融公司。待裕融公司
    多次前往約定停放地點查看，均未見該車蹤影，始知上情。
二、案經被害人裕融企業股份有限公司之代理人嚴凱泰訴請台灣
    高雄地方法院檢察署檢察官偵查起訴。
    理  由
一、訊據被告乙○○於偵訊時供稱，該車僅以其名義購買，車子
    實際上是甲○○欲買，亦為甲○○在處理，其與甲○○原本
    即約定車子買來後由甲○○使用，車子後來由甲○○當給何
    豐勝... 等語。核與被告甲○○於偵訊時所稱：車子係其要
    使用，而以母親名義買的... ，其並以8 萬元典當該車予何
    豐勝等語大致相符。其等以該車設定動產抵押予裕融公司一
    節，復有告訴人裕融公司提出之債權讓與暨動產抵押契約書
    、動產擔保交易動產抵押設定登記申請書、汽車新領牌照登
    記書各1 份（均為影本）在卷足資佐證（見94年他字第5414
    號卷第5-7 頁），並參以告訴人裕融公司人員曾與被告乙○
    ○聯絡車輛貸款未繳一事，並以存證信函通知被告乙○○，
    有催收紀錄歷史查詢資料及存證信函各1 份附卷足憑（見94
    年他字第5414號卷第8-14頁），及被告乙○○於偵訊時當庭
    尚可提出何豐勝名片、被告甲○○偵訊時對知悉該車輛僅繳
    付2 期貸款供承不諱各情觀之，被告乙○○與甲○○2 人就
    設定動產抵押之車輛並未按期繳納分期款，復典當予何豐勝
    之情，皆知之甚詳，顯見二人有意圖不法利益之犯意聯絡及
    行為分擔甚明。被告二人犯行已堪認定，應予依法論科。
二、按動產擔保交易法第38條之罪，係以動產擔保交易之債務人
    為犯罪主體，並不包括其保證人在內（最高法院79年度臺非
    字第129 號判決可資參照）；又按動產擔保交易法第38條規
    定動產擔保交易之債務人，意圖不法之利益，將標的物遷移
    、出賣、出質、移轉、抵押或為其他處分，致生損害於債權
    人者，處3 年以下有期徒刑、拘役、或科或併科6000元以下
    罰金，此項規定，係因特定關係成立之罪，其犯罪主體，須
    為動產擔保交易之債務人，然並不因此排除他人得依刑法第
    31條第1 項規定，與該債務人成立共犯（最高法院84年度台
    非字第140 號裁判可資參照）。是以被告乙○○為本件動產
    擔保交易之債務人，明知其未依約該車之分期款，竟又同意
    被告甲○○典當上開自用小客車予何豐勝，故核渠等所為，
    係犯動產擔保交易法第38條之罪。被告甲○○明知該車輛設
    定動產抵押不得任意遷移、出質，仍將該車點當予何豐勝，
    是其與被告乙○○顯有犯意聯絡及行為分擔，揆諸前揭判決
    說明及依刑法第31條第1 項規定，被告甲○○亦應負共犯之
    責，故被告乙○○與被告甲○○間就前揭犯行，有犯意之聯
    絡及行為之分擔，皆為共同正犯。爰審酌被告二人僅繳交2
    期貸款即拒不繳款，並將上開自小客車出質予他人，致告訴
    人追索無著受有損害，暨其素行、手段、犯罪所得等一切情
    狀，各量處如主文所示之刑，並均諭知易科罰金之折算標準
    。
三、至聲請人雖認被告等人另涉犯刑法第339條第1項之詐欺取財
    罪，然刑法第339條第1項之詐欺取財罪之成立，以意圖為自
    己或第三人不法所有，而使用詐術使人將本人或第三人之物
    交付為要件，至於債務人於債之關係成立後，如有未依債之
    本旨履行民事債務之情形，在一般社會經驗上可能之原因甚
    多，縱令是出於惡意不為履行，如無足證明其在債之關係發
    生時，自始即具有不法所有意圖之積極證據，亦僅能令負民
    事責任，依刑事訴訟法第154 條之規定，尚不得據此債信違
    反之客觀事態，而推定債務人原有詐欺取財之犯意。訊據被
    告等人於偵訊時供稱，於購車後，復依約給付2 期貸款始拒
    不付款... 等語，核與告訴人之指訴相符，且觀該車總價值
    46萬餘元，被告2 人僅以8 萬元之代價典當予他人可徵，當
    時顯是出於一時急需，而以購入之新車週轉變現，自難認其
    等於購車之始，有施用詐術之不法所有意圖，綜上，被告等
    雖有違反動產擔保之約定，將之典當變現，惟尚非將該車變
    賣或遷移不明致告訴人完全喪失追償之可能性，顯見被告2
    人於繳納2 期分期款後，因一時之無力負擔而以8 萬元代價
    質當該車，所為自與詐欺取財罪所規定自債之關係發生時即
    具有不法所有意圖之要件未合。此外，復查無其他積極證據
    足以認定被告有詐欺取財犯行，故此部分尚不能證明被告犯
    罪，惟公訴人認此部分與前揭論罪科刑部分有牽連犯之裁判
    上一罪關係，爰不另為無罪之諭知，附此敘明。
四、據上論斷，應依刑事訴訟法第依刑事訴訟法第449條第1項前
    段、第3 項，動產擔保交易法第38條，刑法第11條前段、第
    31條第1 項、第41條第1 項，罰金罰鍰提高標準條例第1 條
    前段、第2 條，逕以簡易判決處如主文所示之刑。
五、如不服本判決，應於判決送達後10日內，向本院提出上訴狀
    。
中    華    民    國    95    年    1     月    8     日
                  高雄簡易庭  法  官  陳銘珠
以上正本證明與原本無異。
如不服本判決，應於收受送達後10日內向本院提出上訴書狀。
中    華    民    國    95    年    1     月    8     日
                              書記官  周祺雯
附錄本判決引用法條全文：
動產擔保交易法第38條：
動產擔保交易之債務人，意圖不法之利益，將標的物遷移、出賣
、出質、移轉、抵押或為其他處分，致生損害於債權人者，處3
年以下有期徒刑、拘役或科或併科6000元以下之罰金。


司法院資訊處製作；財團法人民間司法改革基金會備份。
